【裁判字號】    97,審訴,1027
【裁判日期】    980331
【裁判案由】    拆屋還地等
【裁判全文】
臺灣臺北地方法院民事判決            97年度審訴字第1027號
原      告  臺灣臺北看守所
法定代理人  丙○○
訴訟代理人  戊○○
            甲○○
被      告  己○○
            丁○○
            乙○○
            庚○○
共      同
訴訟代理人  林明賢律師
            蔡文彬律師
複代理人    陳盈秀律師
上列當事人間請求拆屋還地等事件，本院於民國98年3 月19日言
詞辯論終結，判決如下：
    主      文
被告己○○應將坐落臺北市○○段○○段五六三、五六一之三、
五六一地號土地上、門牌號碼為臺北市大安區○○○路○段臨三
十一之二十三號、位置及面積如附件複丈成果圖Ａ、Ｂ、Ｃ部分
所示之房屋拆除，並將該房屋坐落之土地返還予原告。
被告己○○應給付原告新臺幣肆拾萬仟陸佰柒拾捌元，及自民
國九十七年十一月二日起至清償日止，按年息百分之五計算之利
息，暨自民國九十七年十一月二日起至返還前開土地之日止，按
月給付原告新臺幣陸仟玖佰拾元。
原告其餘之訴駁回。
訴訟費用新臺幣萬零柒佰玖拾玖元由被告己○○負擔四分之一
（即新臺幣柒仟柒佰元），餘由原告負擔。
本判決第一項於原告以新臺幣壹佰萬元供擔保後，得假執行。但
被告己○○如以新臺幣佰萬元預供擔保，得免為假執行。
本判決第二項於原告以新臺幣壹拾肆萬元供擔保後，得假執行。
但被告己○○如以新臺幣肆拾萬元預供擔保，得免為假執行。
原告其餘假執行之聲請駁回。
    事實及理由
一原告起訴主張：
  (一)坐落臺北市○○段○○段563、561-3 、561地號土地（下稱
    系爭土地）之所有權人為中華民國，伊係管理機關，依最高
    法院51年台上字第2680號判例，伊得代表國家就系爭土地行
    使所有權人之權利。被告己○○、丁○○無占有使用系爭土
    地之合法權源，卻占用系爭土地，作為彼等所有門牌號碼台
    北市大安區○○○路○段臨31-23號房屋（下稱系爭房屋）之
    基地（系爭房屋占用系爭土地之面積、位置詳如附件複丈成
    果圖Ａ、Ｂ、Ｃ部分所示），被告乙○○無正當理由設籍並
    居住於系爭房屋內，亦為無權占有人。爰依據民法第767 條
    規定，請求被告己○○、丁○○拆屋還地，並請求被告乙○○自系爭房屋及其基地遷離。
  (二)又無權占有他人之土地，可獲得相當於租金之利益，為社會
    通常之觀念，被告己○○、丁○○、庚○○無權占用系爭土
    地，爰依民法第179 條規定，請求彼等給付自起訴狀繕本送
    達翌日起回溯5 年內無權占用期間之相當於租金之不當得利
    計新臺幣（下同）403,678 元（計算式：系爭土地各年度公
    告地價×占用面積×年息10%×5年），及自起訴狀繕本送達
    翌日起至返還占用土地之日止，按月返還相當於租金之不當
    得利6,933 元（計算式：系爭土地97年度公告地價×占用面
    積×年息10%÷12）。
  (三)聲明為：
    1.被告己○○、丁○○應將坐落系爭土地上、門牌號碼臺北
      市大安區○○○路○段臨31-23號，如附件複丈成果圖Ａ、
      Ｂ、C部分所示，面積分別為2平方公尺、1平方公尺及8平
      方公尺，合計11平方公尺之房屋及其他工作物拆除，並將
      土地返還原告。
    2.被告己○○、丁○○及庚○○應給付原告403,678 元，及
      自起訴狀繕本送達翌日起至清償日止按年息5%計算之利息
      ，並自起訴狀繕本送達翌日起至返還上開土地之日止，按
      月給付原告6,933元。
    3.被告乙○○應自系爭房屋及其基地遷讓。
    4.願供擔保請准宣告假執行。
三被告則抗辯：
  (一)被告己○○、丁○○、庚○○及乙○○均未居住於系爭房屋
    ，僅被告丁○○及乙○○設籍於系爭房屋。又系爭房屋係由
    被告己○○所搭建，其為事實上處分權人，是被告丁○○、
    庚○○及乙○○，不具事實上管領力，故原告請求被告丁○○拆屋還地，另請求被告丁○○、庚○○應給付相當於租金
    之不當得利，復請求被告乙○○應遷讓，誠有違誤。且系爭
    房屋雖由被告庚○○出租予他人，惟被告己○○年歲已大，
    無法事必親為，故不能以出租之事實即認被告庚○○即己○○之子對系爭房屋具有事實上管領力。
  (二)系爭房屋坐落系爭土地已逾20年，被告以行使地上權之意思
    ，20年間和平繼續公然在系爭土地上有建築物，基於時效取
    得地上權，自得請求登記為地上權人，故被告等人之占有即
    非無權占有。
  (三)查位於華光社區之系爭土地雖為國有，倘政府不同意占有，
    於華光社區之居民申請建物門牌及設立或遷入戶籍時，即可
    異議或對之爭訟，惟政府長達數十年不行使其權利，不僅准
    予核發建物門牌號碼、設立或遷入戶籍，甚至更曾允諾對華
    光社區內之現住戶提供安置、允諾繼續進行協調，因其行為
    造成特殊之情況，足引起華光社區住戶之正當信任，認為政
    府對現住戶採行安置或補償之措施，依一般社會之通念，可
    認政府於提供安置或發放補償費之前，其權利之再為行使即
    有違誠信原則，實有軟化權利效能而為特殊救濟「權利失效
    原則」之適用（最高法院97年度台上字第950號判決參照）
    。故於政府提供安置或發放補償費前，被告等人即得主張於
    系爭建物可使用之期限內繼續使用系爭土地。
  (四)聲明為：
    1.原告之訴駁回。
    2.如受不利判決，願供擔保請准宣告免為假執行。
四兩造不爭執事項：
  (一)系爭土地為國有，原告為管理機關。
  (二)被告己○○為系爭房屋之事實上處分權人，系爭房屋現由被
    告庚○○出租予他人使用。
  (三)系爭房屋占用系爭土地之位置、面積詳如附件複丈成果圖Ａ
    Ｂ、Ｃ部分所示。
五得心證之理由：
  (一)原告請求拆屋還地及遷讓房屋部分：
    1.按所有人對於無權占有或侵奪其所有物者，得請求返還之
      。對於妨害其所有權者，得請求除去之。有妨害其所有權
      之虞者，得請求防止之，民法第767 條定有明文。又按國
      有財產撥給各地國家機關使用者，名義上雖仍為國有，實
      際上即為使用機關行使所有人之權利，故得由管領機關起
      訴，代國家主張所有權人之權利（最高法院51年台上字第
      2680號判例參照）。
    2.查系爭土地為國有財產，管理者為原告，有土地所有權狀
      在卷可稽（見本院卷第90-91 頁）。被告坦認系爭房屋為
      被告己○○搭建，且被告己○○對該屋有事實上處分權（
      本院卷第50頁背面、第101 頁參照）；又系爭房屋係坐落
      於系爭土地上，占用面積、位置詳如附件複丈成果圖Ａ、
      Ｂ、Ｃ部分所示，亦經本院會同原告及地政機關人員到場
      測量，製有複丈成果圖在卷可參（見本院卷第69頁）。被
      告己○○並無占有使用系爭土地之合法權源（詳後述），
      系爭房屋坐落於系爭土地上，即屬無權占有，原告自得依
      前開法條規定，請求被告己○○將系爭房屋拆除，並返還
      該屋占用之基地。
    3.至原告另請求被告丁○○拆屋還地，並請求被告乙○○自
      系爭房屋遷離部分，被告丁○○、乙○○否認彼等對系爭
      房屋有事實上處分權或管領力，就此利己之事實，應責由
      原告盡舉證之責。然原告就前開事實，除提出戶籍謄本（
      見本院卷第12頁），證明被告丁○○、乙○○係設籍於系
      爭房屋外，未能提出其他事證證明之。按我國人或為稅務
      因素，或為子女尋求良好學區等理由，致未依戶籍居住，
      誠為普遍之社會事實，徒以被告丁○○、乙○○設籍於系
      爭房屋內，並不足以證明彼等為系爭房屋之事實上處分權
      人或占有人。況系爭房屋現由被告庚○○出租予他人開設
      港式點心店，業經本院於會同兩造至現場履勘時查明（見
      本院卷第60頁勘驗筆錄、第65頁現場照片），尤證被告丁○○、乙○○並未實際居住於系爭房屋內，彼等並非系爭
      房屋之占有人甚明。原告既未能證明被告丁○○亦為系爭
      房屋之事實上處分權人，復未能證明被告乙○○為系爭房
      屋之占有人，則其請求被告丁○○拆屋還地，另請求被告
      乙○○自系爭房屋及其基地遷離，即屬無據。
    4.被告己○○雖辯稱系爭房屋坐落於系爭土地上已逾20年，
      其以行使地上權之意思，20年間和平繼續公然在系爭土地
      上有系爭房屋，已因時效經過取得地上權，並非無權占用
      系爭土地云云。惟按稱地上權者，謂以在他人土地上有建
      築物，或其他工作物，或竹木為目的而使用其土地之權，
      民法第832 條著有規定，而地上權得依時效取得取得之，
      此觀同法第772條準用第769條之規定即明。然地上權為不
      動產物權，其取得時效完成後，僅得請求登記為地上權人
      （民法第769 條參照），非當然取得地上權，須辦妥登記
      後，方取得地上權。是地上權取得時效完成後，主張取得
      時效利益之占有人須於土地所有人訴請其返還土地前，已
      向地政機關請求為地上權登記，並經其受理為限，始得對
      抗所有人，否則仍為無權占有。查被告己○○迄未登記取
      得系爭土地之地上權，復未能提出已向地政機關請求為地
      上權登記，並經地政機關受理之證明，揆諸前開說明，被
      告己○○即不得以時效取得地上權為由，對原告主張有使
      用系爭土地之合法權源。
    5.被告另辯稱原告長達數十年不行使其權利，政府並准予核
      發建物門牌號碼、設立或遷入戶籍，更允諾提供安置及繼
      續進行協商，故於政府提供安置或發放補償金前，其權利
      再為行使即有違誠信原則，有「權利失效原則」之適用云
      云。惟查：
      1.按權利固得自由行使，義務本應隨時履行，惟權利人於
        相當期間內不行使其權利，並因其行為造成特殊之情況
        ，足引起義務人之正當信任，認為權利人已不欲行使其
        權利，或不欲義務人履行其義務，於此情形，經盱衡該
        權利之性質、法律行為之種類、當事人之關係、經濟社
        會狀況、當時之時空背景及其他主、客觀等因素，綜合
        考量，依一般社會之通念，可認其權利之再為行使有違
        「誠信原則」者，自得因義務人就該有利於己之事實為
        舉證，使權利人之權利受到一定之限制而不得行使，此
        源於「誠信原則」，實為禁止權利濫用，以軟化權利效
        能而為特殊救濟形態之「權利失效原則」（最高法院97
        年度台上字第950 號判決意旨參照）。是主張有「權利
        失效原則」適用之義務人，應就權利人於相當期間內不
        行使其權利，並因其行為造成特殊之情況，足引起義務
        人之正當信任等情，負舉證之責。
      2.被告主張本件有權利失效原則之適用，僅提出網路新聞
        及「華光社區附近地區都市計畫檢討暨都市設計準則案
        」之節本為證（見本院卷第103-105 頁）。惟查政府核
        發違章建物門牌、准予遷入戶籍之舉措，目的在於便利
        房屋稅籍之建立及戶政之管理，要難遽以該等行為，即
        認政府業已認可任何人在國有土地上占地建屋，而不欲
        行使權利。再觀諸被告提出之「華光社區附近地區都市
        計畫檢討暨都市設計準則案」節本，該準則案係由訴外
        人台北市都市更新處委託長豐工程顧問股份有限公司所
        為研究計畫之期末簡報內容，做為台北市都市更新處擬
        定政策之參考，徒由該簡報內容，僅可得知受託單位曾
        將安置違章戶一事納入現住戶處理方案之選項，要難認
        為此案業經正式訂為政府施政方針。再者，被告提出之
        網路新聞亦記載：「因都市更新計畫面臨拆屋還地訴訟
        及安置爭議的台北市華光社區，今天由居民代表至法務
        部陳情。經協調，雙方達成共識，法務部承諾停止訴訟
        四個月、撤銷對未能年人的告訴，並研究將華光納入都
        市更新計畫法第27條規定，與其他部會協調讓居民有安
        置空間…」等語，亦顯示對華光社區之占用戶進行拆屋
        還地訴訟，為政府既定政策，凡此均不足以認為原告有
        何特殊行為致被告正當信任原告已不行使權利。被告既
        未能舉證證明本件有何特殊情事而有權利失效原則之適
        用，則其以前詞置辯，主張有繼續占有使用系爭土地之
        合法權源云云，即非可採。
  (二)原告請求返還不當得利部分：
    按無法律上之原因而受利益，致他人受損害者，應返還其利
    益，依其利益之性質不能返還者，應償還其價額，民法第
    179條、第181條但書分別定有明文。經查：
    1.被告己○○無權占用系爭土地中如附件複丈成果圖Ａ、Ｂ
      、Ｃ部分所示土地，其因此受有使用該土地之利益，致原
      告受有損害，該等利益依性質不能返還，原告自得請求被
      告己○○償還相當於租金之價額。
    2.又土地法第97條第1 項規定：「城市地方房屋之租金，以
      不超過土地及其建築物申報總價年息百分之十為限」，該
      項規定，於租用基地建屋之情形準用之，同法第105 條規
      定甚明。原告請求被告返還相當於租金之價額，未能證明
      系爭土地出租建屋之合理租金數額，乃主張參酌前開土地
      法之規定以定之，堪可採取。而系爭土地位於杭州南路上
      ，隔杭州南路與中正紀念堂相望，距臺北市中正國中約
      100公尺，距捷運中正紀念堂站步行約5分鐘，交通便利等
      情，業經本院於履勘現場時查明，製有勘驗筆錄可參（見
      本院卷第60頁）。本院審酌上情，認被告應返還相當於租
      金之價額，應按土地法第97條規定，以土地及建築物申報
      總價年息10%計算為當，原告請求以年息10%計算，於法並
      無不合，爰依原告主張之計算標準，計算被告應返還之不
      當得利。
    3.查系爭563地號土地於92年1月、93年1月、96年1月之公告
      地價分別為每平方公尺74,705元、75,512元、78,960元；
      系爭561-3地號土地於92年1月、93年1月、96年1月之公告
      地價則為每平方公尺109,477元、111,983元、117,849 元
      ；系爭561地號土地於92年1月、93年1月、96年1月之公告
      地價分別為每平方公尺66,341元、66,727元、69,528元，
      有北市公告土地現值及公告地價查詢資料可考（見本院卷
      第94-96 頁），依平均地權條例施行細則第21條規定，公
      有土地以公告地價為申報地價，免予申報，而附件複丈成
      果圖Ａ、Ｂ、Ｃ部分（即系爭房屋占有563、561-3、 561
      地號土地部分）之面積各為2平方公尺、1平方公尺及8 平
      方公尺，基此計算，被告己○○自起訴狀繕本送達翌日起
      回溯滿5年期間（即自92年11月3日至97年11月2 日期間）
      ，應返還原告相當於租金之不當得利數額共為404,796 元
      （計算式詳如附表），原告僅請求其中之403,678 元，核
      屬有據。又被告己○○自起訴狀繕本送達翌日（即97年11
      月2 日）起至其返還系爭土地予原告之日止，按月應返還
      之數額則為6,933 元（計算式詳見附表）。
    4.至原告另請求被告丁○○、庚○○返還無權占用系爭土地
      之不當得利部分，查原告未能舉證證明被告丁○○為系爭
      房屋及系爭土地之占有人，已如前述；又系爭房屋現雖由
      被告庚○○出租予他人作為店面使用（見本院卷第60頁勘
      驗筆錄），惟被告辯稱此係因被告己○○年歲已大，無法
      事必親為，且被告庚○○並未居住於系爭房屋等語，查被
      告庚○○並未設籍於系爭房屋，且其為系爭房屋之事實上
      處分權人即被告己○○之子等情，有戶籍謄本在卷可稽（
      見本院卷第10頁），則其代被告己○○處理系爭房屋之出
      租事務等情，堪可採信，即難以其出租系爭房屋之事實，
      遽認被告庚○○對系爭房屋有事實上管領力。原告既未能
      舉證證明被告庚○○為系爭房屋及系爭土地之占有人，從
      而，原告請求被告丁○○、庚○○返還不當得利部分，均
      難認有理。
  (五)綜上所述，原告依民法第767 條規定請求被告己○○拆除系
    爭房屋，並返還該屋占用之基地，其另依民法第179 條規定
    ，請求被告己○○給付403,678 元，及自起訴狀繕本送達翌
    日即97年11月2日起至清償日止，按年息百分之5計算之利息
    ，暨自97年11月2 日起至返還系爭房屋占用土地之日止，按
    月給付其6,933 元，均有理由，應予准許。原告其餘請求，
    則無理由，應予駁回。
  (六)兩造均陳明願供擔保，分別聲請宣告假執行及免為假執行，
    就原告勝訴部分，經核均無不合，爰各酌定相當擔保金額併
    准許之；至原告敗訴部分，其假執行之聲請已失所附麗，應
    予駁回。
  (七)本案事證已臻明確，兩造其餘主張及舉證，核與判決結果無
    影響，爰不再一一論列，附此敘明。
六訴訟費用負擔之依據：民事訴訟法第79條。
中    華    民    國    98    年    3     月    31    日
                  民事第六庭    法  官  陳婷玉
以上正本係照原本作成
如對本判決上訴，須於判決送達後20日內向本院提出上訴狀
中    華    民    國    98    年    3     月    31    日
                                書記官  曾靖雯
附表：
(一)被告己○○於92年11月3日至97年11月2日期間應給付原告相當
  於租金之不當得利數額：
  計算式：公告地價（元）×占用面積（平方公尺）×年息10%
  ×各年度占用期間（元以下四捨五入）
  1.563地號部分（即複丈成果圖Ａ部分）：
    92年度：74,705×2×0.1×59/365＝2,415元。
    93年度：75,512×2×0.1×1＝15,102元。
    94年度：75,512×2×0.1×1＝15,102元。
    95年度：75,512×2×0.1×1＝15,102元。
    96年度：78,960×2×0.1×1＝15,792元。
    97年度：78,960×2×0.1×307/366＝13,246元。
      小計：76,759元。
  2.561-3地號部分（即複丈成果圖Ｂ部分）：
    92年度：109,477×1×0.1×59/365＝1,770元。
    93年度：111,983×1×0.1×1＝11,198元。
    94年度：111,983×1×0.1×1＝11,198元。
    95年度：111,983×1×0.1×1＝11,198元。
    96年度：117,849×1×0.1×1＝11,785元。
    97年度：117,849×1×0.1×307/366＝9,885元。
      小計：57,034元。
  3.561地號部分（即複丈成果圖Ｃ部分）：
    92年度：66,341×8×0.1×59/365＝8,579元。
    93年度：66,727×8×0.1×1＝53,382元。
    94年度：66,727×8×0.1×1＝53,382元。
    95年度：66,727×8×0.1×1＝53,382元。
    96年度：69,528×8×0.1×1＝55,622元。
    97年度：69,528×8×0.1×307/366＝46,656元。
      小計：271,003元。
  4.合計：76,759＋57,034＋271,003＝404,796元。
(二)被告己○○自97年11月2日起應按月給付原告相當於不當得利
  之金額：
  計算式：公告地價（元）×占用面積（平方公尺）×年息10%
  ÷12（元以下四捨五入）
  1.563地號部分（即複丈成果圖Ａ部分）：
    78,960×2×0.1÷12＝1,316元。
  2.561-3地號部分（即複丈成果圖Ｂ部分）：
    117,849×1×0.1÷12＝982元。
  3.561地號部分（即複丈成果圖Ｃ部分）：
    69,528×8×0.1÷12＝4,635元。
  4.合計：1,316＋982＋4,635＝6,933元。


司法院資訊處製作；財團法人民間司法改革基金會備份。
